臺灣高等法院民事裁定
110年度抗字第101號

抗  告  人  褚婉萍



上列抗告人因與相對人錢櫃企業股份有限公司間依職權確定訴訟
費用額事件，對於中華民國109年10月19日臺灣臺北地方法院109
年度他更一字第1號所為更正裁定提起抗告，本院裁定如下： 
    主  文
原裁定廢棄。
    理  由
抗告人前與禚立民、禚周品雪、禚紀培、禚紀恩（下稱禚立民等4人）共同起訴請求相對人賠償損害，經臺灣臺北地方法院（下稱臺北地院）以94年度重訴字第1002號判決抗告人及禚立民等4人敗訴，抗告人及禚立民等4人提起上訴，復經本院95年度消上字第1號判決、最高法院96年度台上字第656號判決駁回上訴確定（以下合稱系爭訴訟事件）。嗣臺北地院以抗告人及禚立民等4人曾經本院以94年度抗字第816號裁定准予訴訟救助，於民國96年6月26日以96年度他字第43號裁定（下稱臺北地院96年6月26日裁定）依職權確定訴訟費用額，依序命抗告人、禚立民等4人向臺北地院繳納訴訟費用新臺幣（下同）1,703,540元，命抗告人向該院繳納388,407元，命禚立民等4人向該院繳納633,717元，其裁定主文如附表一編號1所示；又臺北地院於96年10月31日以裁定更正該院96年6月26日裁定主文欄之當事人稱謂（下稱臺北地院96年10月31日更正裁定），其裁定主文如附表一編號2所示；再臺北地院於109年10月19日以原裁定更正該院96年10月31日更正裁定之主文欄，其裁定主文如附表一編號3所示，抗告人不服，乃抗告前來。　
抗告意旨略以：伊與禚立民等4人依消費者保護法（下稱消保法
  ）第51條規定請求相對人給付懲罰性違約金部分，係屬附帶請
  求，依民事訴訟法第77條之2第2項規定應不併算其價額，故本
  件訴訟標的價額應核定為23,202,057元；又伊與禚立民等4人
  雖合併起訴，然均係為自己之利益而為訴訟行為，並無連帶或
  不可分之關係，故依民事訴訟法第85條第3項規定，應按各該
  當事人請求之訴訟標的金額計算應負擔之訴訟費用等語。
按經准予訴訟救助者，於終局判決確定或訴訟不經裁判而終結
  後，第一審受訴法院應依職權以裁定確定訴訟費用額，向應負
  擔訴訟費用之當事人徵收之，民事訴訟法第114條第1項前段定
  有明文。經查：
㈠抗告人及禚立民等4人在系爭訴訟事件係主張相對人依消保法第
  7條第3項、民法第227條、第227條之1規定應負損害賠償責任
  ，而渠等為死者禚博生之父母、配偶、子女，依民法第192條
  第1項、第2項、第194條規定，得請求相對人賠償殯葬費、扶
  養費、精神慰撫金，並得依消保法第51條規定，請求相對人給
  付一倍之懲罰性違約金，合計76,069,110元，經臺北地院以94
  年度補字第177號裁定核定本件訴訟標的金額為76,069,110元
  ，並命補繳第一審裁判費681,416元後，抗告人及禚立民等4人
  聲請訴訟救助，經本院以94年度抗字第816號裁定准予訴訟救
  助，惟抗告人及禚立民等4人減縮聲明，請求相對人依序給付
  抗告人17,679,854元、禚立民6,899,166元、禚周品雪7,160,1
  02元、禚紀培7,258,236元、禚紀恩7,406,756元，合計46,404
  ,114元；嗣臺北地院以94年度重訴字第1002號判決抗告人及禚
  立民等4人敗訴，並諭知訴訟費用由抗告人及禚立民等4人負擔
  ，抗告人及禚立民等4人提起上訴，復經本院以95年度消上字
  第1號判決駁回上訴，並諭知第二審訴訟費用由抗告人負擔百
  分之38，餘由禚立民等4人負擔，抗告人及禚立民等4人復提起
  第三審上訴，亦經最高法院以96年度台上字第656號判決駁回
  上訴，並諭知第三審訴訟費用由抗告人及禚立民等4人負擔確
  定等情，有臺北地院94年度補字第177號裁定、94年度重訴字
  第1002號判決、本院94年度抗字第816號裁定、95年度消上字
  第1號判決、最高法院96年度台上字第656號判決等件附卷可稽
  (見臺北地院96年度他字第43號卷第5至40頁；本院卷第27至54
  、115至117頁），自堪信為真正。
㈡又抗告人及禚立民等4人前經本院以94年度抗字第816號裁定准
  予訴訟救助，臺北地院乃於系爭訴訟判決確定後，依職權以96
  年6月26日裁定確定訴訟費用額，其裁定主文如附表一編號1所
  示，裁定理由備註欄如附表二編號1所示；嗣臺北地院於107年
  7月25日裁定更正該院96年6月26日裁定之理由備註欄、計算書
  欄（下稱臺北地院107年7月25日更正裁定），其內容如附表二
  編號2所示，抗告人提起抗告，經本院以107年抗字第1269號裁
  定駁回，抗告人提起再抗告，經最高法院以108年度台抗字第2
  19號裁定廢棄本院上開裁定，本院復以108年度抗更一字第15
  號裁定廢棄臺北地院107年7月25日更正裁定，臺北地院乃於10
  9年2月27日復以108年度他更一字第1號裁定更正該院96年6月2
  6日裁定之理由備註欄、計算書欄，並依抗告人及禚立民等4人
  在系爭訴訟事件減縮聲明後之金額46,404,114元，據以計算並
  裁定系爭訴訟事件第一、三審訴訟費用依序為420,408元、630
  ,612元，應由抗告人及禚立民等4人負擔，第二審訴訟費用630
  ,612元應由抗告人負擔百分之38即239,633元，其餘390,979元
  由禚立民等4人負擔（其內容詳如附表二編號3所示），抗告人
  不服，提起抗告、再抗告，均經本院109年度抗字第538號裁定
  、最高法院109年度台抗字第1246號裁定駁回確定等情，有臺
  北地院96年6月26日裁定、107年7月25日更正裁定、108年度他
  更一字第1號裁定、本院107年抗字第1269號裁定、108年度抗
  更一字第15號裁定、109年度抗字第538號裁定、最高法院108
  年度台抗字第219號裁定、109年度台抗字第1246號裁定等件在
  卷可查(見本院卷第55至82頁），亦堪信為真正。
㈢依上所述，臺北地院96年6月26日裁定之理由備註欄、計算書欄
  既經該院108年度他更一字第1號裁定更正為：系爭訴訟事件第
  一、三審訴訟費用依序為420,408元、630,612元，應由抗告人
  及禚立民等4人負擔，第二審訴訟費用630,612元應由抗告人負
  擔百分之38即239,633元，其餘390,979元由禚立民等4人負擔
  確定（其內容如附表二編號3所示），則系爭訴訟事件第一審
  訴訟費用420,408元即應由抗告人負擔84,082元，其餘336,326
  元由禚立民等4人負擔（元以下四捨五入，下同），第二審訴
  訟費用630,612元應由抗告人負擔239,633元，其餘390,979元
  由禚立民等4人負擔，第三審訴訟費用630,612元應由抗告人負
  擔126,122元，其餘504,490元由禚立民等4人負擔（計算式詳
  如附表三所示）。準此，原裁定將臺北地院96年10月31日更正
  裁定之主文欄更正為：抗告人及禚立民等4人應向該院繳納訴
  訟費用1,681,632元，抗告人應向該院繳納訴訟費用449,837元
  ，禚立民等4人應向該院繳納訴訟費用1,231,795元一節（詳如
  附表一編號3所示），即有未洽。
抗告人雖主張：伊與禚立民等4人依消保法第51條規定請求相對
  人給付懲罰性違約金部分，係屬附帶請求，依民事訴訟法第77
  條之2第2項規定應不併算其價額，故本件訴訟標的價額應核定
  為23,202,057元；又伊與禚立民等4人雖合併起訴，但無連帶
  或不可分之關係，故應依民事訴訟法第85條第3項規定，按伊
  與禚立民等4人個別請求之金額分別計算訴訟費用等語。惟查
  ：
㈠按以一訴主張數項標的者，其價額合併計算之，但所主張之數
  項標的互相競合或應為選擇者，其訴訟標的價額，應依其中價
  額最高者定之；以一訴附帶請求其孳息、損害賠償、違約金或
  費用者，不併算其價額，民事訴訟法第77條之2第1項、第2項
  定有明文。又該條第2項所稱以一訴附帶請求而得不併算其價
  額者，限於以一訴主張之數項標的中，性質上與主請求之「孳
  息、損害賠償、違約金或費用」相當者，始克當之，換言之，
  其附帶請求與主請求間須有主從、依附關係，倘其利息、損害
  賠償或違約金等並非附帶於主請求而起訴或上訴者，仍應依其
  價額，以定其起訴或上訴之訴訟標的價額（最高法院110年度
  台抗字第49號、110年度台抗字第402號裁定意旨參照）。查抗
  告人及禚立民等4人在系爭訴訟事件係主張相對人依消保法第7
  條第3項、民法第227條、第227條之1規定應負損害賠償責任，
  而渠等為死者禚博生之父母、配偶、子女，依民法第192條第1
  項、第2項、第194條規定，得請求相對人賠償殯葬費、扶養費
  、精神慰撫金，並得依消保法第51條規定，請求相對人給付一
  倍之懲罰性違約金，足見前者（殯葬費、扶養費、精神慰撫金
  部分）與後者（懲罰性違約金部分）之訴訟標的法律關係不同
  ，彼此間並無相依附或牽連關係存在，亦無主請求與附帶請求
  之關係，核無民事訴訟法第77條之2第2項規定之適用，自應依
  同條第1項前段規定合併計算其訴訟標的金額。是抗告人主張
  伊與禚立民等4人依消保法第51條規定請求相對人給付懲罰性
  違約金部分，係屬附帶請求，應不併算其價額一節，並不足採
  。
㈡又確定訴訟費用額之程序，僅在審究有求償權之一造當事人所
  開列之費用項目，及其提出支付費用之計算書等證據，是否屬
  於訴訟費用之範圍，以確定應負擔訴訟費用之他造當事人所應
  賠償其訴訟費用之數額，至訴訟費用究應由何人負擔？按何比
  例負擔？悉依命負擔訴訟費用之確定裁判主文定之（最高法院
  98年度台抗字第705號裁定意旨參照）。是法院以裁定確定訴
  訟費用額，應受命當事人負擔訴訟費用之確定裁判主文之拘束
  。查抗告人及禚立民等4人在系爭訴訟事件既受敗訴判決確定
  ，且臺北地院94年度重訴字第1002號判決諭知第一審訴訟費用
  由抗告人及禚立民等4人負擔，本院95年度消上字第1號判決諭
  知第二審訴訟費用由抗告人負擔百分之38，餘由禚立民等4人
  負擔，最高法院96年度台上字第656號判決諭知第三審訴訟費
  用由抗告人及禚立民等4人負擔等情，業如前述，則本件確定
  訴訟費用額之程序，自不得另為不同之酌定。是抗告人主張應
  本件應依民事訴訟法第85條第3項規定，按伊與禚立民等4人個
  別請求之金額分別計算其訴訟費用一節，亦不足採。　
綜上所述，原裁定就臺北地院96年10月31日更正裁定之主文欄所為之更正，既有可議，抗告意旨雖未指摘及此，亦應由本院廢棄原裁定，發回原法院另為適法之處理。又第一審受訴法院確定訴訟費用額，因其效力與應負擔之金額及於全體訴訟當事人，對全體訴訟當事人必須合一確定，自應對全體訴訟當事人為之。準此，本件訴訟費用額之確定既直接影響抗告人及禚立民等4人，原法院裁定更正臺北地院96年10月31日更正裁定之訴訟費用額，自應對全體訴訟當事人為之，始為適法，則本件更正裁定應否併列禚立民等4人為當事人，亦有研求餘地，案經發回，應併注意究明，併予指明。
據上論結，本件抗告為有理由。依民事訴訟法第492條，裁定如
  主文。
中　　華　　民　　國　　110  　年　　5 　 月　  31　　日
                民事第二庭   
                      審判長法  官  陳容正
                            法  官  劉素如
                            法  官  李昆曄
正本係照原本作成。
本裁定除以適用法規顯有錯誤為理由外，不得再抗告。如提起再
抗告，應於收受送達後10日內委任律師為代理人向本院提出再抗
告狀。並繳納再抗告費新臺幣１千元。
中　　華　　民　　國　　110 　年　　6 　　月　　2 　　日

                            書記官  李華倫










附表一：
編號 裁定日期 裁定主文內容 1 臺北地院96年6月26日裁定 「被告」應向本院繳納如後附計算書所載之費用1,703,540元；「被告褚婉萍」應向本院繳納如後附計算書所載之費用388,407元；「被告禚立民、禚周品雪、禚紀培、禚紀恩」應向本院繳納如後附計算書所載之費用633,717元。 2 臺北地院96年10月31日裁定 「原告」應向本院繳納如後附計算書所載之費用1,703,540元；「原告褚婉萍」應向本院繳納如後附計算書所載之費用388,407元；「原告禚立民、禚周品雪、禚紀培、禚紀恩」應向本院繳納如後附計算書所載之費用633,717元。 3 臺北地院109年10月19日裁定（即原裁定） 原告應向本院繳納如後附計算書所載之費用1,681,632元；原告褚婉萍應向本院繳納如後附計算書所載之費用449,837元；原告禚立民、禚周品雪、禚紀培、禚紀恩應向本院繳納如後附計算書所載之費用1,231,795元。 

附表二：
編號 裁定日期 裁定內容 1 臺北地院96年6月26日裁定 理由備註欄： ㈠臺北地院94年度重訴字第1002號判決主文：原告之訴及假執行之聲請均駁回。訴訟費用681,416元由原告負擔。 ㈡本院95年度消上字第1號判決主文：上訴駁回。第二審訴訟費用1,022,124元由上訴人褚婉萍負擔百分之38即1,022,124元×0.38＝388,407元，餘由上訴人禚紀培、禚紀恩、禚立民、禚周品雪負擔633,717元。 ㈢最高法院96年度台上字第656號判決主文：上訴駁回。第三審訴訟費用1,022,124元由上訴人（即原告）負擔。   計算書： 第一審裁判費681,416元 第二審裁判費1,022,124元 第三審裁判費1,022,124元 合計2,725,664元 2 臺北地院107年7月25日裁定 理由備註欄： ㈠臺北地院94年度重訴字第1002號判決主文：原告之訴及假執行之聲請均駁回。訴訟費用681,416元由原告負擔。 ㈡本院95年度消上字第1號判決主文：上訴駁回。第二審訴訟費用630,612元由上訴人褚婉萍負擔百分之38即630,612元×0.38＝239,633元（元以下四捨五入），餘由上訴人禚紀培、禚紀恩、禚立民、禚周品雪負擔390,979元。 ㈢最高法院96年度台上字第656號判決主文：上訴駁回。第三審訴訟費用630,612元由上訴人（即原告）負擔。   計算書： 第一審裁判費681,416元 第二審裁判費630,612元 第三審裁判費630,612元 合計1,942,640元。 3 臺北地院109年2月27日裁定 理由備註欄： ㈠臺北地院94年度重訴字第1002號判決主文：原告之訴及假執行之聲請均駁回。訴訟費用420,408元由原告負擔。 ㈡本院95年度消上字第1號判決主文：上訴駁回。第二審訴訟費用630,612元由上訴人褚婉萍負擔百分之38即630,612元×0.38＝239,633元（元以下四捨五入），餘由上訴人禚紀培、禚紀恩、禚立民、禚周品雪負擔390,979元。 ㈢最高法院96年度台上字第656號判決主文：上訴駁回。第三審訴訟費用630,612元由上訴人（即原告）負擔。   計算書： 第一審裁判費420,408元 第二審裁判費630,612元 第三審裁判費630,612元 合計1,681,632元。 

附表三：
項目 金額 備註 第一審裁判費 420,408元 第一審裁判費由抗告人及禚立民等4人負擔。 第二審裁判費 630,612元 第二審裁判費由抗告人負擔百分之38，餘由禚立民等4人負擔。 第三審裁判費 630,612元 第三審裁判費由抗告人及禚立民等4人負擔。 合計 1,681,632元  計算書： 第一審裁判費420,408元由抗告人及禚立民等4人負擔。亦即：應由抗告人負擔84,082元，由禚立民等4人負擔336,326元（元以下四捨五入，下同）。　 第二審裁判費630,612元由抗告人負擔百分之38，餘由禚立民等4人負擔。亦即：應由抗告人負擔239,633元，由禚立民等4人負擔390,979元。 第三審裁判費630,612元由抗告人及禚立民等4人負擔。亦即：應由抗告人負擔126,122元，由禚立民等4人負擔504,490元。 第一、二、三審裁判費合計1,681,632元，應由抗告人負擔449,837元，由禚立民等4人負擔1,231,795元。